【裁判字號】    98,簡上,57
【裁判日期】    980331
【裁判案由】    詐欺
【裁判全文】
臺灣高雄地方法院刑事判決              98年度簡上字第57號
上  訴  人  臺灣高雄地方法院檢察署檢察官
被      告  乙○○
上列上訴人因被告詐欺案件，不服本院高雄簡易庭於民國97年12
月23日所為97年度審簡字第7497號刑事簡易判決（聲請簡易判決
處刑案號：97年度偵緝字第2408號），提起上訴，本院管轄之第
二審合議庭判決如下：
    主  文
上訴駁回。
    事  實
一、乙○○明知詐欺集團之不法份子經常利用他人存款帳戶、金
    融卡轉帳等方式，獲取不法利益並逃避執法人員之追查，且
    依其社會經驗，應有相當之智識程度可預見將其銀行帳戶、
    金融卡、密碼等（下稱帳戶資料）交付予他人使用，有被犯
    罪集團利用作為詐財轉帳匯款等犯罪工具之虞，卻仍不違反
    其本意，基於幫助他人詐欺取財之不確定故意，於民國97年
    5 月26日，在高雄市前金區○○○街89號住處，將其在中國
    信託商業銀行高雄分行（下稱中信銀行）所申設帳號000000
    000000號存款帳戶之存摺、金融卡及密碼交付真實姓名年籍
    不詳、綽號「阿志」之成年人。「阿志」與其所屬詐欺集團
    之其他成員取得上開帳戶資料後，乃基於意圖為自己不法所
    有之犯意聯絡，由該集團某女性成員於97年5 月30日上午9
    時許，以電話聯絡甲○○，佯稱甲○○有交通違規尚未繳款
    ，指示甲○○撥打0000000000000000號電話詢問詳情，甲○
    ○隨即撥打上開電話，由該詐欺集團自稱「吳主任」之女子
    接聽，該女子佯稱甲○○遭人冒名開設數個銀行帳戶，要求
    甲○○匯款始可辦理公證云云，致甲○○不疑有詐而陷於錯
    誤，依其指示於同日中午12時許，在台中銀行虎尾分行匯款
    新臺幣（下同）18萬元至乙○○上開銀行帳戶內。嗣因甲○
    ○發覺受騙，乃報警處理而查獲上情。
二、案經高雄市政府警察局新興分局報請臺灣高雄地方法院檢察
    署檢察官偵查後，聲請以簡易判決處刑。
    理  由
一、按被告以外之人於審判外之陳述，雖不符刑事訴訟法第159
    條之1 至第159 條之4 之規定，而經當事人於審判程序同意
    作為證據，法院審酌該言詞陳述或書面陳述作成時之情況，
    認為適當者，亦得為證據，刑事訴訟法第159 條之5 第1 項
    定有明文。本件檢察官、被告於本院審判程序時，就本判決
    所引用被告以外之人於審判外之言詞或書面陳述，均明示同
    意有證據能力，本院審酌該具有傳聞證據性質之證據，其取
    得過程並無瑕疵，與待證事實具有關聯性，證明力非明顯過
    低，以之作為證據係屬適當，認俱得為證據。
二、訊據被告乙○○固坦承於97年5 月26日前往中信銀行辦理存
    摺及金融卡掛失並申請補發存摺、金融卡後，在高雄市前金
    區○○○街89號住處交付帳戶資料予綽號「阿志」之人，然
    否認有何提供帳戶幫助詐欺取財之犯行，辯稱：伊要向「阿
    志」借2 萬元，剛好「阿志」之友人要匯款30餘萬元給「阿
    志」，因「阿志」之帳戶無法使用，「阿志」表示其友人會
    匯款至伊帳戶，擔心伊把錢全部領走，故向伊拿取帳戶資料
    ，且伊於97年5 月29日曾前往中信銀行掛失金融卡，不解該
    帳戶何以於翌日仍遭他人以金融卡提領18萬元等語。經查：
  (一)本件被害人甲○○於上開時間，遭詐騙集團成員以電話詐騙
    ，致其陷於錯誤，依指示匯款18萬元至被告所申設之中信銀
    行帳戶之事實，業據證人即被害人甲○○於警詢中指訴綦詳
    （見高雄市政府警察局新興分局卷【下稱警卷】第1 至2 頁
    ）。此外，並有台中銀行國內匯款申請書回條、中信銀行辦
    理各項業務申請書、印鑑卡、帳戶歷史交易查詢可參（見警
    卷第10、12、14、16、41頁）。堪認被告上開銀行帳戶確曾
    遭詐欺集團所使用，向被害人甲○○詐取上開款項甚明。至
    被告雖以前開情詞置辯，惟：
  1.被告於本院審理中陳稱：「阿志」係伊就讀三民國中之學長
    ，畢業後沒有再聯絡，直至97年4 、5 月間，才在街上偶遇
    「阿志」等語（見本院卷第64頁）。可見被告自從三民國中
    畢業後，其間有10餘年未曾與「阿志」聯絡或見面，其2 人
    應無深交之情。是在其2 人交情不深且非相約見面之情況下
    ，何以2 人偶然間碰面，被告即貿然開口向「阿志」借錢？
    「阿志」隨即答應借款2 萬元？又30餘萬元並非少數，「阿
    志」既不瞭解被告之償債能力及生活背景，如「阿志」之帳
    戶確實無法使用，大可向熟識之親友借用帳戶供其友人匯款
    ，並請被告留下帳號轉帳，或取得匯款後另行交付被告現金
    ，根本無須大費周章向底細不明且需款孔急之被告借用帳戶
    ，而承擔被告於交付帳戶資料後，再行前往銀行掛失存摺及
    金融卡，並趁機領走「阿志」友人匯入之30餘萬元之風險。
    是被告辯稱交付帳戶資料予「阿志」之原因係向「阿志」借
    款等語，顯與常情不符，不足採信。
  2.被告上開帳戶自95年3 月12日起至同年月30日止，以卡號00
    00000000000000、0000000000000000號金融卡交錯提款多次
    等情，有帳戶歷史交易查詢、自動化交易LOG 資料可參（見
    警卷第39至42頁、本院卷第47頁），足見被告上開帳戶同時
    至少有2 張金融卡可得使用，被告係上開帳戶之申設人，對
    其申請多張金融卡使用之事實，自不得諉為不知。又被告上
    開帳戶自97年5 月26日起至同年月30日止，均係以卡號0000
    000000000000號金融卡提款之事實，亦有上開自動化交易LO
    G 資料可佐；參以被告於本院審理中陳稱：伊於97年5 月26
    日辦理掛失並補發存摺、金融卡交付「阿志」1 次，帳戶之
    款項非伊所提領等語（見本院卷第62、65頁），亦見被告係
    交付卡號0000000000000000號之金融卡予「阿志」；再佐以
    被告於97年5 月26日申請掛失金融卡之申請書記載該欲掛失
    之金融卡卡號，其下方並經被告簽名確認（見本院卷第39頁
    ），足見被告於掛失金融卡時，均明知其所掛失之卡號，縱
    認被告曾於97年5 月29日掛失金融卡，然被告於本院審理中
    陳稱：97年5 月30日前往銀行詢問，行員告知29日掛失者係
    舊金融卡等語（見本院卷第64頁），可見被告並未於97年5
    月29日將其交付「阿志」之金融卡掛失。而被告既擁有數張
    金融卡，未必每一張金融卡均有掛失之原因，衡情辦理掛失
    之行員應係按被告之陳述辦理，如被告業已表明全部金融卡
    均申請掛失，承辦行員應無違背被告之意，僅辦理部分金融
    卡掛失之理；同理，被告擁有數張金融卡，卡號各有不同，
    如被告申請掛失全部金融卡，行員於申請書僅記載1 張或部
    分金融卡卡號，被告豈會毫無異議，而於申請書上簽名？綜
    上各情以觀，因被告明知並未於97年5 月29日將其提供予「
    阿志」之金融卡掛失，故其辯稱：不解帳戶為何仍得以金融
    卡提款等語，不足採信。又被害人甲○○匯入被告前揭帳戶
    之18萬元，於97年5 月30日下午1 時17分至同時21分止之數
    分鐘內，遭人以提款卡共分6 次（每次3 萬元）提領殆盡之
    事實，有中信銀行上開自動化交易LOG 資料在卷可稽（見本
    院卷第47頁）。參以被告於本院審理中陳稱：97年6 月30日
    下午前往銀行掛失金融卡等語（見本院卷第63頁）；及被告
    掛失金融卡之時間如早於上開提款時間，該金融卡應已失效
    ，而無法於自動提款機正常操作提款之常情，堪認被告係在
    當日提款後始掛失金融卡甚明。
  3.又金融帳戶為個人之理財工具，一般民眾申請存款帳戶極為
    容易而便利，且得同時在不同金融機構申請多數存款帳戶使
    用，並無使用他人帳戶之必要，此為一般日常生活所熟知之
    常識，故除非充作犯罪使用，並藉此躲避警方追緝，一般正
    常使用之存款帳戶，並無向他人借用帳戶存摺及提款卡之必
    要。又金融存款帳戶，事關存戶個人財產權益之保障，與存
    戶之印鑑章、提款卡結合，其專屬性、私密性更形提高，一
    般人亦均有應妥為保管，以防止被他人冒用之認識。縱有特
    殊情況偶有將存摺、提款卡交付他人之需，亦必深入瞭解其
    用途後再行提供以使用，恆係吾人日常生活經驗與事理。且
    依一般人之社會生活經驗，苟見非親非故之人不以自己名義
    申請開戶，反而向他人蒐集金融機構帳戶供己使用，衡情當
    知悉蒐集金融帳戶者，係將所蒐集之帳戶用於從事財產犯罪
    。況觀諸現今社會上，恐嚇取財或詐騙者蒐購人頭帳戶，持
    以作為恐嚇取財或信貸、手機簡訊詐欺之事，常有所聞，並
    經報章雜誌等傳播媒體一再報導，出借帳戶予非親非故之人
    ，受讓人係為從事財產犯罪，已屬人盡皆知之事。本件被告
    於案發時係年滿25歲之成年人，學歷為高職肄業，曾從事餐
    飲服務業（見高雄市政府警察局卷第1 頁調查筆錄受詢問人
    欄之記載），顯係具有相當智識能力及社會經驗之人，對其
    將金融帳戶交付他人使用，可能遭持以從事財產犯罪既有所
    認知，其竟仍執意將所申辦之帳戶供人使用，對於他人持以
    犯罪之事實，自不違背其本意，其有幫助他人犯詐欺取財罪
    之不確定犯罪故意甚明。
  (二)綜上所述，本件事證明確，被告犯行，堪以認定，應依法論
    罪科刑。
三、刑法上之幫助犯，係對於犯罪與正犯有共同之認識，而以幫
    助之意思，對於正犯資以助力，而未參與實施犯罪之行為者
    而言。如未參與實施犯罪構成要件之行為，且係出於幫助之
    意思提供助力，即屬幫助犯，而非共同正犯。本件被告將帳
    戶資料，交付詐欺集團成員使用，雖使該成員得基於詐欺取
    財之犯意，向被害人甲○○施以詐術，致使被害人陷於錯誤
    ，匯款至被告所提供之上開帳戶內，而遂行其詐欺取財之犯
    行，惟被告單純提供帳戶供人使用之行為，並不等同於向被
    害人施以欺罔之詐術行為，且亦無證據證明被告有參與詐欺
    取財犯行之構成要件行為，是揆諸前揭說明，核被告所為，
    係犯刑法第30條第1 項前段、第339 條第1 項之幫助詐欺取
    財罪。
四、原審以被告所犯事證明確，適用刑法第30條第1 項前段、第
    339 條第1 項之規定，並審酌被告並未實際參與詐欺犯行，
    所犯情節較正犯輕微，爰依刑法第30條第2 項規定，減輕其
    刑，及被告任意將其所有之金融機構帳戶提供他人使用，不
    顧可能遭他人用以作為犯罪工具，嚴重破壞社會治安及有礙
    金融秩序，助長犯罪歪風，所為實不足取，且造成被害人甲
    ○○受有18萬元之損害等一切具體情狀，量處有期徒刑3 月
    ，並斟酌被告所犯情節，諭知以1 千元折算1 日為其易科罰
    金之折算標準。經核原審認事用法均無違誤，量刑亦稱妥適
    。檢察官雖以被告於97年5 月26日前某日，在高雄市前金區
    ○○○街89號住處，將其弟施沛沂申設之中華郵政股份有限
    公司社東郵局第00000000000000號之帳戶資料交付「阿志」
    ，作為詐欺集團詐騙被害人林國財32萬元之工具，而認此部
    分之事實與本件聲請簡易判決處刑部分有接續犯之關係，為
    事實上一罪，原審未及審酌為由，提起上訴。惟所謂接續犯
    係指行為人就同一犯罪構成事實，以單一行為之數個舉動接
    續進行，以實現一個犯罪構成要件，侵害同一法益，而成立
    一個罪名（最高法院71年台上字第2837號判例參照）。查本
    件被告係於不同日期交付其本人及其弟施沛沂之金融機構帳
    戶資料予「阿志」之事實，業據被告於本院審理中坦承不諱
    （見本院卷第61、62頁），其2 次交付帳戶資料之行為，顯
    非係時地密接獨立性薄弱之各個行為；且被告提供上開2 帳
    戶之幫助行為，分別侵害被害人甲○○、林國財之法益，揆
    諸上揭說明，自非刑法上所謂接續犯可比。檢察官據此指摘
    原判決不當，為無理由，應予駁回。至併辦部分（即檢察官
    前開上訴理由所指被告幫助詐欺犯行部分）既與聲請簡易判
    決處刑之事實部分無接續犯之關係，而非聲請簡易判決處刑
    效力所及，本院自不得併予審理，應退回檢察官另行偵辦，
    附此敘明。
據上論斷，應依刑事訴訟法第455 條之1 第1 項、第3 項、第36
8 條，判決如主文。
本案經檢察官丙○○到庭執行職務。
中    華    民    國    98    年     3    月    31    日
                  刑事第九庭  審判長法  官  鄭詠仁
                                    法  官  王碧瑩
                                    法  官  方錦源
以上正本證明與原本無異。
不得上訴。
中    華    民    國    98    年     3    月    31    日
                                    書記官  鄧思辰


司法院資訊處製作；財團法人民間司法改革基金會備份。
